ACORDAO-COMPLETO-2423003

ACÓRDÃO 1420/2021 ATA 21/2021 - PLENÁRIO

VISTOS, relatados e discutidos estes autos de Tomada de Contas Especial instaurada pela Fundação Nacional de Saúde - Superintendência Estadual na Paraíba (Funasa/Suest/PB) , responsabilizando, inicialmente, os Srs. Thiago Pereira de Souza Soares e Domingos Sávio Maximiano Roberto, ex-Prefeitos Municipais de Princesa Isabel/PB (Gestões 2009-2012 e 2013-2016) , em decorrência da não aprovação da prestação de contas dos recursos repassados ao Município mediante o Termo de Compromisso TC/PAC 0310/2008 (Siafi 644721) pactuado com a Funasa, tendo por objeto a execução da ação de "Sistema de Esgotamento Sanitário", conforme previsto no Plano de Trabalho e nos termos aditivos autorizados pela Funasa/Suest/PB;
ACORDAM os Ministros do Tribunal de Contas da União, reunidos em Sessão do Plenário, ante as razões expostas pelo Relator, e com fundamento nos arts. 1º, inciso I, 16, inciso III, alínea c, e § 2º da Lei 8.443/1992, c/c os arts. 19 e 23, inciso III, da mesma Lei, com arts. 1º, inciso I, 209, inciso III, e § 5º, 210 e 214, inciso III, do Regimento Interno, em:
9.1. considerar revéis os Srs. Thiago Pereira de Souza Soares e Domingos Sávio Maximiano Roberto, para todos os efeitos processuais;
9.2. rejeitar as alegações de defesa apresentadas pela empresa Compecc Engenharia, Comércio e Construções Ltda;
9.3. julgar irregulares as contas dos Srs. Thiago Pereira de Souza Soares, Domingos Sávio Maximiano Roberto e da empresa Compecc Engenharia, Comércio e Construções Ltda. e condená-los ao pagamento das quantias a seguir especificadas, com a fixação do prazo de 15 (quinze) dias, a contar da notificação, para comprovarem, perante o TCU (art. 214, inciso III, alínea "a", do Regimento Interno) , o recolhimento da dívida aos cofres da Fundação Nacional de Saúde, atualizadas monetariamente e acrescidas dos juros de mora, calculados a partir das datas discriminadas, até a data do recolhimento, abatendo-se na oportunidade a quantia eventualmente ressarcida, na forma da legislação em vigor:
9.3.1. Responsável: Thiago Pereira de Souza Soares
	Notas Fiscais
	Valor Correspondente (R$) 
	Data da Ocorrência

	49
	49.986,17
	24/11/2010

	50
	528.208,21
	24/11/2010

	56
	221.278,21
	13/12/2010

	170
	533.011,21
	14/6/2011

	321
	531.339,78
	24/11/2011

	363
	676.239,44
	29/12/2011

9.3.2. Responsável: Domingos Sávio Maximiano Roberto
	Notas Fiscais
	Valor Correspondente (R$) 
	Data da Ocorrência

	100022
	78.686,80
	24/10/2013

	100078
	86.412,95
	10/12/2013

9.3.3. Responsáveis solidários: Thiago Pereira de Souza Soares e Compecc Engenharia, Comércio e Construções Ltda.
	Notas Fiscais
	Valor Correspondente (R$) 
	Data da Ocorrência

	49
	20.230,47
	24/11/2010

	50
	213.777,16
	24/11/2010

	56
	89.556,02
	13/12/2010

	170
	215.721,03
	14/6/2011

	321
	215.044,57
	24/11/2011

	363
	273.688,56
	29/12/2011

	9.3.4. Responsáveis solidários: Domingos Sávio Maximiano Roberto e Compecc Engenharia, Comércio e Construções Ltda.
	Notas Fiscais
	Valor correspondente (R$) 
	Data da Ocorrência

	100022
	31.846,23
	24/10/2013

	100078
	34.973,17
	10/12/2013

9.4. aplicar aos Srs. Thiago Pereira de Souza Soares e Domingos Sávio Maximiano Roberto e à a empresa Compecc Engenharia, Comércio e Construções Ltda., individualmente, a multa prevista no art. 57 da Lei 8.443/1992, no valor abaixo especificado, com a fixação do prazo de 15 (quinze) dias, a contar das notificações, para comprovarem, perante o TCU (art. 214, inciso III, alínea 'a', do Regimento Interno) , o recolhimento das dívidas aos cofres do Tesouro Nacional, atualizadas monetariamente desde a data deste acórdão até a dos efetivos recolhimentos, se forem pagas após o vencimento, na forma da legislação em vigor;
	Responsáveis
	Valor (R$) 

	Thiago Pereira de Souza Soares 
	600.000,00

	Domingos Sávio Maximiano Roberto
	35.000,00

	Compecc Engenharia, Comércio e Construções Ltda.
	185.000,00

9.5. autorizar, antecipadamente, caso seja requerido, o pagamento das dívidas decorrentes em até 36 (trinta e seis) parcelas mensais e consecutivas, nos termos do art. 26 da Lei 8.443/1992, c/c o art. 217 do Regimento Interno/TCU, fixando-se o vencimento da primeira parcela em 15 (quinze) dias, a contar do recebimento da notificação, e o das demais a cada 30 (trinta) dias, devendo incidir sobre cada uma os encargos devidos, na forma prevista na legislação em vigor, alertando os responsáveis que a falta de comprovação do recolhimento de qualquer parcela importará o vencimento antecipado do saldo devedor, nos termos do art. 217, § 2º, do Regimento Interno-TCU;
9.6. autorizar a cobrança judicial das dívidas, caso não atendidas as notificações, nos termos do art. 28, inciso II, da Lei 8.443/1992;
9.7. encaminhar cópia do presente Acórdão ao Tribunal de Contas do Estado da Paraíba (TCE-PB) e à Prefeitura Municipal de Princesa Isabel - PB para ciência e adoção das medidas cabíveis, ante a apuração nesta TCE de valores de contrapartida recebidos indevidamente pela empresa Compecc Engenharia, Comércio e Construções Ltda., e que representam recurso pertencentes aos cofres do Município, informando-lhe que o inteiro teor da deliberação pode ser consultado no endereço .
9.8. encaminhar cópia do presente Acórdão ao Procurador-Chefe da Procuradoria da República no Estado da Paraíba, nos termos do § 3º do art. 16 da Lei 8.443/1992, c/c o § 7º do art. 209 do Regimento Interno do TCU, para adoção das medidas que entender cabíveis, informando-lhe que o inteiro teor da deliberação pode ser consultado no endereço .

Tomada de contas especial instaurada em decorrência da não aprovação da prestação de contas dos recursos repassados ao município mediante termo de compromisso que teve por objeto a execução da ação de Sistema de Esgotamento Sanitário.

Prefeitura Municipal de Princesa Isabel - PB.

3. Interessados/Responsáveis:
3.1. Interessada: Fundação Nacional de Saúde (CNPJ 26.989.350/0001-16).
3.2. Responsáveis: Compecc Engenharia, Comércio e Construções Ltda. (CNPJ 03.503.388/0001-31), Domingos Sávio Maximiano Roberto (CPF XXX.938.874-XX), Thiago Pereira de Sousa Soares (CPF XXX.107.124-XX).

13.1. Ministros presentes: Ana Arraes (Presidente), Walton Alencar Rodrigues, Benjamin Zymler, Aroldo Cedraz (Relator), Raimundo Carreiro, Bruno Dantas e Jorge Oliveira.
13.2. Ministro-Substituto convocado: Augusto Sherman Cavalcanti.
13.3. Ministro-Substituto presente: Marcos Bemquerer Costa.

ACORDAO-COMPLETO-2534457

Acórdão 979/2022 - Plenário

AROLDO CEDRAZ

Trata-se de Tomada de Contas Especial (TCE) instaurada pela Fundação Nacional de Saúde - Superintendência Estadual na Paraíba (Funasa/Suest/PB) , responsabilizando, inicialmente, os Srs. Thiago Pereira de Souza Soares e Domingos Sávio Maximiano Roberto, ex-Prefeitos Municipais de Princesa Isabel-PB (Gestões 2009-2012 e 2013-2016) , em decorrência da não aprovação da prestação de contas dos recursos repassados ao Município mediante o Termo de Compromisso TC/PAC 0310/2008 (Siafi 644721) pactuado com a Funasa, tendo por objeto a execução da ação de "Sistema de Esgotamento Sanitário", conforme previsto no Plano de Trabalho e nos termos aditivos autorizados pela Funasa/Suest/PB (Peça 2, p. 3, 9-13, 53-61, 65-67, 71-83 e 97-99; e Peça 6, p. 32-33) .
2.	No âmbito deste Tribunal, após regular tramitação, a Secretaria de Controle Externo no Estado do Rio de Janeiro (Secex-RJ) analisou, no mérito, o feito, cuja instrução, por esclarecedora, reproduzo abaixo como parte deste Relatório (Peças 44 a 46) :
	"[...] HISTÓRICO
O histórico dos fatos encontra-se detalhado nas instruções constantes das peças 10 e 24. Mas, em suma, referem-se a falhas ocorridas na realização do projeto, bem como o estado de paralisação das obras evidenciando o não atingimento do objeto pactuado, referentes ao Termo de Compromisso TC/PAC 0310/2008 (Siafi 644721) , seus aditivos e no respectivo Plano de Trabalho, por meio dos quais foram previstos R$ 3.920.525,77 para a execução do objeto, sendo R$ 3.799.999.99 relativos ao valor repassado pela Funasa (Notas de Empenho 2008NE003805, 2008NE000964 e 2009NE001421) e R$ 120.525,78 correspondentes à contrapartida financeira a cargo do Município de Princesa Isabel/PB.
Diante disso, a Funasa expediu o Parecer Financeiro 48/2015-Suest/PB, opinando pela reprovação da prestação de contas final do Termo de Compromisso, no valor original total de R$ 3.799.999,99, e propondo a instauração de TCE, em face das seguintes irregularidades:
a) Não apresentação da prestação de contas final, no valor de R$ 1.900.000,03, infração ao Art. 28 da IN-STN 01/97, regularizado conforme Ofício GAPRE nº 0872014, fls. 640/912;
b) Não devolução/comprovação de saldo referente a contrapartida parcial, no valor de R$ 59.365,12, infração ao Inciso II, do Art. 7º, da IN-STN 01/97;
c) Despesas realizadas após a vigência do convênio referentes as notas fiscais nº s 1000022 e 1000078, datas de 24/10/2013 e 10/12/2013, empenhadas em 02/10/2013 e 03/02/2014 nos valores de R$ 112.202,66 e R$ 123.219,68 respectivamente, conforme Relação de Pagamentos, fls.644, infração ao Inciso V, do art. 8º, da IN-STN 01/97;
d) Não atingimento do objeto pactuado, cujo percentual foi mensurado em 0,00%, conforme Parecer Técnico 105/14/DIESP/SUEST/PB, fls. 601/04, causando dano ao erário, no valor de R$ 3.799.999,99, infração as letras a, b e c, do Inciso XII, do Art. 7º, da IN-STN 01/97
O Ofício GAPRE 087/2014, originário da Prefeitura Municipal de Princesa Isabel/PB, encaminhou à Funasa a prestação de contas final do TC/PAC 0310/2008, suprindo a omissão na referida prestação de contas. Não afastou, porém, as demais irregularidades apontadas pela Suest/PB.
O Relatório do Tomador de Contas Especial concluiu pela ocorrência de prejuízo ao Erário, em vista da não realização do objeto pactuado, prejuízo este no valor de R$ 3.799.999,99, equivalente ao total transferido ao Município de Princesa Isabel/PB. Entendeu o Tomador de Contas que a responsabilidade pelo dano deveria ser imputada aos ex-Prefeitos, Srs. Thiago Pereira de Souza Soares (Gestão 2009-2012) e Domingos Sávio Maximiano Roberto (Gestão 2013-2016) , uma vez que foram os gestores do TC/PAC 0310/2008 e os responsáveis pela realização das despesas com os recursos federais repassados ao Município. Consequentemente, por meio do Memorando 02/TCE, a Funasa/Suest/PB promoveu o registro da inadimplência dos responsáveis no Sistema de Administração Financeira do Governo Federal (Siafi) , pelos valores abaixo indicados:
	RESPONSÁVEL
	GESTÃO
	VALOR ORIGINAL DO DÉBITO

	  Thiago Pereira de Souza Soares
	2009 - 2012
	3.564.577,65

	Domingos Sávio Maximiano Roberto 
	2013 - 2016
	   235.422,34

	       Soma
	-
	3.799.999,99

No exame técnico constante da primeira instrução, que culminou na proposta de citação dos responsáveis, constatou-se o efetivo prejuízo ao erário, em vista das irregularidades apontadas na execução do Termo de Compromisso TC/PAC 0310/2008 (Siafi 644721) , que abrangeram a não integralização parcial da contrapartida, a realização de despesas após a vigência do ajuste, a inexecução parcial do projeto e a não implementação da funcionalidade do objeto pactuado, acarretando, portanto, no não aproveitamento dos recursos recebidos em benefício da população. Foi abordado que a área técnica da Funasa mensurou a execução das obras do Sistema de Esgotamento Sanitário no percentual de 69%, e que constatou, dentre outras falhas, que o Sistema se encontra em estado paralisado e sem utilização. Em conjunto, os fatos acima apontados resultaram no descumprimento do pactuado no TC/PAC 0310/2008 e na não comprovação do emprego e da boa e regular aplicação dos recursos federais transferidos ao Município de Princesa Isabel/PB.
A responsabilização pelo dano ao erário foi atribuída aos então gestores do referido Termo à época dos fatos, os ex-prefeitos Thiago Pereira de Souza Soares e Domingos Sávio Maximiano Roberto, por suas parcelas correspondentes aos seus períodos de gestão. Ressalva deve ser feita em relação à data da ocorrência atribuída ao débito relativo ao Sr. Domingos Roberto, que se refere à data em que o valor foi efetivamente repassado à Prefeitura (28/11/2011) , período em que o responsável ainda não exercia o mandato de prefeito do respectivo município. Constata-se que, por meio da OB88763, foi liberada a parcela de R$ 620.000,01 em 28/12/2011 (peça 4, p. 300) , ainda na gestão do Sr. Thiago Soares, mas parte dela foi paga à construtora contratada já na gestão do Sr. Domingos Roberto, inclusive após o término da vigência do Termo de Compromisso. Os valores corresponderam aos montantes de R$ 123.219,68 e R$ 112.202,66, pagos, respectivamente, em 10/12/2013 e 24/10/2013, relativos à 6ª e 7ª medições da obra, enquanto que o término de vigência do Termo se deu em 26/4/2013.
Assim, a proposta de encaminhamento consistiu na citação dos respectivos responsáveis, com fundamento nos arts. 10, § 1º; e 12, incisos I e II, da Lei 8.443/1992 c/c o art. 202, incisos I e II, do RI/TCU, para que, no prazo de quinze dias, apresentassem alegações de defesa e/ou recolhessem, individualmente, aos cofres da Fundação Nacional de Saúde as quantias abaixo indicadas, atualizadas monetariamente a partir das respectivas datas até o efetivo recolhimento, abatendo-se na oportunidade as quantias eventualmente ressarcidas, na forma da legislação em vigor, em decorrência do prejuízo causado pelo não cumprimento do pactuado no referido Termo de Compromisso TC/PAC 0310/2008 firmado com a Funasa, com as seguinte descrição: 
	Responsável:Thiago Pereira de Souza Soares (CPF XXX.107.124-XX) :
	VALOR ORIGINAL (em R$) 
	DÉBITO/ CRÉDITO
	DATA DA OCORRÊNCIA

	   760.000,00
	D
	17/6/2010

	   379.999,97
	D
	17/6/2010

	   759.999,99
	D
	15/6/2011

	   380.000,00
	D
	24/11/2011

	   379.999,99
	D
	24/11/2011

	              0,04
	D
	28/12/2011

	   519.999,99
	D
	28/12/2011

	   384.577,67
	D
	28/12/2011

	Valor atualizado, sem juros de mora, até 22/2/2017: R$ 5.218.377,09 (peça 8) .
		Responsável: Domingos Sávio Maximiano Roberto (CPF XXX.938.874-XX) :
	VALOR ORIGINAL (em R$) 
	DÉBITO/ CRÉDITO
	DATA DA OCORRÊNCIA

	235.422,34
	D
	28/12/2011

	Valor atualizado, sem juros de mora, até 22/2/2017: R$ 333.263,86 (peça 9) .
Entendeu-se, igualmente, que se deveria propor a audiência dos responsáveis, Srs. Thiago Pereira de Souza Soares e Domingos Sávio Maximiano Roberto, na condição de ex-Prefeitos de Princesa Isabel/PB, para que apresentassem razões de justificativa quanto à ausência de integralização de parte da contrapartida financeira prevista no Termo de Compromisso TC/PAC 0310/2008, com descumprimento à cláusula Segunda, alínea "a", do referido Termo de Compromisso, e com infração ao art. 66, conjug. c/ o art. 116, da Lei 8.666/1993.
Desse modo, a proposta formulada obteve pronunciamento favorável tanto da Subunidade como da Unidade, tendo esta última enfatizado que o entendimento constante dos artigos 1º e 3º da Decisão Normativa-TCU 57/2004, respaldado, por exemplo, nos Acórdão 1885/2015-TCU-Plenário (relator Min Augusto Sherman) e 10.045/2015-TCU-2ª Câmara (relator Min Marcos Bemquerer) , abrem a possibilidade de responsabilização direta dos estados, do distrito federal e dos municípios, ou das entidades de sua administração, caso beneficiados. No entanto, no presente caso, tal entendimento não pôde ser aplicado, haja vista que os indícios de irregularidades que acarretaram o não aproveitamento dos recursos recebidos em benefício da população se baseiam na incapacidade de utilização do sistema de esgotamento sanitário objeto da transferência, não tendo sido, desse modo, beneficiados. 
Em sequência, foram expedidos os ofícios de citação e audiência 1357 a 1360/2017-Secex-RJ aos responsáveis, com as ciências de comunicação acostadas às peças 19-22. Entretanto, não foram recebidas respostas aos ofícios, configurando-se em sua revelia para todos os efeitos processuais. Por outro lado, foi efetuada uma revisão dos autos do presente processo e foram constatados pontos que mereceram análise mais detalhada, sobretudo para efeito de responsabilização e quantificação do dano a ser atribuído. 
Assim, além da responsabilização já constatada quanto aos gestores do município, mostrou-se necessária a reanálise do processo para fins de eventual responsabilização solidária da empresa executora da obra diante das irregularidades verificadas, já que não foi abordada essa questão no âmbito da TCE, nem tampouco na primeira instrução de citação. Pelos elementos contidos nos autos, na instrução constante da peça 24, considerou-se cabível a inclusão da empresa contratada Compecc - Engenharia, Comércio e Construções Ltda. como responsável solidária, haja vista terem ocorrido falhas estruturais da obra de sua responsabilidade, tendo mencionado, inclusive, que as atividades haviam sido paralisadas em decorrência de falta de entrega do material (peça 5, p. 72) .  Além disso, segundo consta do parecer técnico 105/2014, não foram concluídos o Emissário e a Estação Elevatória, etapas fundamentais para que a obra pudesse ter serventia à população beneficiada (peça 5, p. 70-74) . Nesse contexto, entendeu-se ser a empresa contratada e executora da obra pactuada no Convênio responsável por parte do não atingimento dos seus objetivos, haja vista ter recebido o pagamento integral para sua consecução, e concorrido, portanto, para a não comprovação do emprego e da boa e regular aplicação dos recursos federais transferidos ao município de Princesa Isabel/PB, vindo por impossibilitar o alcance social pretendido e ocasionar efetivo prejuízo ao erário. 
12.	Assim, de acordo com a jurisprudência recente deste Tribunal, adota-se o seguinte entendimento acerca de tal ponto, proferido na ementa do Acórdão 346/2017-TCU-Primeira Câmara:
No caso de execução parcial do objeto do convênio, sem alcance dos seus objetivos, o gestor convenente responde pelo total dos recursos repassados. A empresa contratada, por outro lado, somente deve ressarcir ao erário o montante correspondente ao valor recebido e não executado, porquanto esta não tem a responsabilidade de assegurar o cumprimento dos objetivos do convênio, mas de realizar a obra. Havendo a empreiteira executado serviços para os quais foi contratada, deve receber a respectiva remuneração. 
13.	Dessa maneira, para caracterizar a inexecução parcial e irregularidade danosa quanto ao objeto, foi preciso estabelecer o nexo de causalidade entre a conduta da empresa contratada e o dano ao erário causado. Os recursos previstos para implementação do objeto do referido Convênio foram orçados no valor total de R$ 3.920.525,77, sendo R$ 120.525,78 de contrapartida do Convenente e R$ 3.799.999,99 à conta do Concedente, dos quais foram liberados R$ 3.799.999,99 por meio de ordens bancárias. Ressalta-se que o valor total liberado pela Funasa, acrescido de parte da parcela referente à contrapartida assumida pela Prefeitura, foram efetivamente pagos à empresa executora das obras, a Compecc Engenharia, Comércio e Construções Ltda. por meio dos seguintes pagamentos:
	NOTAS FISCAIS
	VALOR 
EM R$
	DATA
	DESCRIÇÃO
	AUTOS 

	49
	71.277,28
	24/11/2010
	1ª medição
	Peça 2, p. 211

	50
	753.193,23
	24/11/2010
	2ª medição
	Peça 2, p. 203

	56
	315.529,46
	13/12/2010
	3ª medição
	Peça 2, p. 221

	170
	760.042,02
	14/6/2011
	3ª medição
	Peça 2, p. 237

	321
	757.658,65
	24/11/2011
	4ª medição
	Peça 2, p. 263

	363
	964.276,88
	29/12/2011
	5ª medição
	Peça 2, p. 311

	100022
	112.202,66
	24/10/2013
	6ª medição
	Peça 3, p. 46

	100078
	123.219,68
	10/12/2013
	7ª medição
	Peça 3, p. 10

	TOTAL PAGO
	3.857.399,86
			
14.	Da análise dos autos, verificou-se que o valor efetivamente recebido pela empresa construtora foi de R$ 3.857.399,86 com base nas notas fiscais anexadas, tornando-se beneficiária de 98% do valor conveniado. 	No entanto, a execução do objeto pactuado correspondeu ao percentual de 69% de sua previsão inicial. Considerando os fatos ensejadores da TCE, foi possível enquadrar a ocorrência deste caso concreto no fato da "não comprovação da boa e regular aplicação dos recursos federais", recebidos por intermédio do Convênio ora em análise, tendo dado causa ao cometimento do dano apurado, nos termos do art. 16, § 2º, alíneas "a" e "b" da Lei 8.443/1992, tornando-se responsável solidária na obrigação de ressarcir o Erário pela parcela efetivamente não realizada.
15.	Portanto, esta unidade técnica sugeriu o seguinte cálculo, deduzindo-se do débito existente, a quantia equivalente à proporção da obra reconhecida pelo concedente como efetivamente executada, conforme demonstrativo abaixo: 
	VALOR A SER RESSARCIDO COMO DANO AO ERÁRIO
	VALOR
EM R$

	Valor total orçado da obra - 100%
	3.920.525,77

	Valor que teria sido gasto correspondente a 69% da obra concluída (B) 
	2.705.162,78

	Valor efetivamente desembolsado e pago à construtora - 98 % do valor total previsto (A) 
	3.857.399,86

	DIFERENÇA A SER RESSARCIDA - DANO AO ERÁRIO (A) - (B) 
	1.152.237,08 (1) 

16.	Assim, foi proposto um critério uniforme e adequado para fins de cálculo dos débitos a serem atribuídos aos responsáveis, propondo-se, assim, que fosse adotado rateio com base nos valores recebidos pela empresa, considerando as respectivas datas de emissão das notas fiscais como datas das ocorrências, conforme memória de cálculo sugerida abaixo: 
	Valor recebido pela empresa
Em R$
 (a) 
	% dos valores das parcelas em relação ao total a ser aplicado (arredondado) 
	Contrapartida recebida pela empresa a ser ressarcida pela empresa à Prefeitura
Em R$
 (b) 
	Valor correspondente ao valor repassado pela Funasa, deduzido da contrapartida 
Em R$
 (a) - (b) 
	Valor a ser ressarcido pela empresa referente à parte não realizada
Em R$
 (c) 
	Valor a ser ressarcido, em caráter solidário, pela empresa e gestores, expurgada a contrapartida  Em R$
 (c) - (b) 

	71.277,28
	0,02
	1.060,64
	70.216,64
	21.291,11
	20.230,47

	753.193,23
	0,20
	11.207,86
	741.985,37
	224.985,02
	213.777,16

	315.529,46
	0,08
	4.695,22
	310.834,24
	94.251,25
	89.556,02

	760.042,02
	0,20
	11.309,77
	748.732,25
	227.030,81
	215.721,03

	757.658,65
	0,20
	11.274,31
	746.384,34
	226.318,87
	215.044,57

	964.276,88
	0,25
	14.348,88
	949.928,00
	288.037,44
	273.688,56

	112.202,66
	0,03
	1.669,63
	110.533,03
	33.515,86
	31.846,23

	123.219,86
	0,03
	1.833,57
	121.386,11
	36.806,73
	34.973,17

	3.857.399,86
	1,00
	57.399,87
	3.799.999,99 (2) 
	1.152.237,08 (1) 
	1.094.837,21 (3) 

17.	Na sequência, fez-se necessário ainda apurar o valor a ser ressarcido pelos Srs. Thiago Soares e Domingos Roberto, de forma individualizada, propondo-se adotar o mesmo critério sugerido no item anterior, considerando as datas de emissão das notas fiscais como datas das ocorrências em seus respectivos períodos de gestão, bem como o rateio já demonstrado com vistas a uniformizar o cálculo dos débitos atribuídos aos responsáveis:
	Notas Fiscais
	Data da ocorrência
	Contrapartida recebida pela empresa a ser ressarcida à Prefeitura
Em R$ 
	Valor correspondente ao valor repassado pela Funasa, deduzido da contrapartida 
Em R$
 (a) 
	Valor a ser ressarcido, em caráter solidário, pela empresa e pelo Sr Thiago Soares, expurgada a contrapartida
Em R$
 (b) 
	Valor a ser ressarcido, em caráter solidário, pela empresa e pelo Sr. Domingos Roberto, expurgada a contrapartida
Em R$ 
 (c) 
	Valor a ser ressarcido, de forma individual, pelo Sr. Thiago Soares
Em R$
 (a) - (b) 
	Valor a ser ressarcido, de forma individual, pelo Sr. Domingos Roberto
Em R$ 
 (a) - (c) 

	49
	24/11/2010
	1.060,64
	70.216,64
	20.230,47
		49.986,17
	-

	50
	24/11/2010
	11.207,86
	741.985,37
	213.777,16
		528.208,21
	-

	56
	13/12/2010
	4.695,22
	310.834,24
	89.556,02
		221.278,21
	-

	170
	14/6/2011
	11.309,77
	748.732,25
	215.721,03
		533.011,21
	-

	321
	24/11/2011
	11.274,31
	746.384,34
	215.044,57
		531.339,78
	-

	363
	29/12/2011
	14.348,88
	949.928,00
	273.688,56
		676.239,44
	-

	100022
	24/10/2013
	1.669,63
	110.533,03
		31.846,23
	-
	78.686,80

	100078
	10/12/2013
	1.833,57
	121.386,11
		34.973,17
	-
	86.412,95

	Totais
	-
	57.399,87
	3.799.999,99 (2) 
	1.028.017,81 (3) 
	66.819,40 (3) 
	2.540.063,03
	165.099,75

18.	Portanto, diante da análise efetuada no âmbito da instrução constante da peça 24, considerou-se adequado propor que a empresa construtora Compcc Engenharia, Comércio e Construções Ltda. fosse incluída como responsável solidária pelos débitos acima demonstrados, juntamente aos demais responsáveis e individualmente em relação à parcela da contrapartida recebida. Desse modo, foi proposta a realização de nova citação dos responsáveis haja vista a inclusão da empresa igualmente responsável, bem como alteração do critério adotado para fins de cálculo dos débitos atribuídos. 
19.	O exame das ocorrências descritas permitiu, na forma dos arts. 10, §1º, e 12, incisos I e II, da Lei 8.443/92, c/c o art. 202, incisos I e II, do Regimento Interno/TCU, estabelecer a responsabilidade dos Srs. Thiago Pereira de Souza Soares e Domingos Sávio Maximiano Roberto pela não comprovação da boa e regular aplicação dos recursos federais recebidos por força do convênio celebrado diante da não integralização parcial da contrapartida, a realização de despesas após a vigência do ajuste, a inexecução parcial do objeto e a não implementação da funcionalidade do objeto pactuado, acarretando o não aproveitamento dos recursos recebidos em benefício da população.
20.	Da mesma forma, foi possível estabelecer a responsabilidade da empresa Compecc Engenharia, Comércio e Construções Ltda., na proporção equivalente à obra reconhecida pelo concedente como efetivamente não executada, haja vista ter recebido o valor integralmente repassado pelo Concedente ao Convenente, além de parcela da contrapartida assumida pela Prefeitura e ter concorrido, assim, para a não consecução dos objetivos pactuados no âmbito do referido convênio.
21.	 Com a nova proposta de cálculo apresentada, com base em datas de ocorrências mais recentes, foi evidenciado que os débitos atualizados até a data de conclusão da instrução anterior se mostraram menores do que aqueles anteriormente atribuídos aos responsáveis Thiago Pereira de Souza Soares e Domingos Sávio Maximiano Roberto, na primeira instrução.  
22.	De acordo com o Boletim de Jurisprudência 4/2013, a imputação de débito em valor inferior ao indicado na citação feita não configura prejuízo à defesa e não obriga ao envio de nova citação, haja vista a comunicação dirigida ao responsável cumprir sua função de provocar o contraditório se nela foram especificados com clareza todos os elementos e informações exigíveis pelas normas. Entretanto, diante da inclusão da empresa construtora igualmente responsável no processo e na alteração da proposta de cálculo feita, julgou-se cabível propor a realização de nova citação dos responsáveis a fim de garantir-lhes o contraditório e ampla defesa. 
23.	Assim, foram realizadas as respectivas citações e audiências, por meio dos ofícios constantes das peças 27 a 31, com as ciências de recebimento acostadas às peças 32, 33, 37, 38 e 42. A única resposta recebida foi a da empresa Compecc Engenharia Comércio e Construções Ltda., constante da peça 36. Os Srs. Thiago Pereira de Sousa Soares e Domingos Sávio Maximiano Roberto não apresentaram resposta, sendo considerados revéis para todos os efeitos processuais (peça 43) . 
EXAME TÉCNICO
Alegações de defesa apresentadas pela Compecc Engenharia Comércio e Construções Ltda. (peça 36) 
24.	A Compecc alega que após a instauração da TCE, a própria Funasa participou de uma reunião no Município, em 13/9/2017, contando com a presença de prepostos da Compecc, do então Secretário de Infraestrutura, Meio Ambiente e Agricultura e demais engenheiros, na qual teria sido confirmada a execução das obras do sistema de esgotamento sanitário, restando apenas a resolução de pendências documentais, conforme acostado à peça 36, p. 17-18, abaixo transcrito: 
1.3 - Informou também que o prazo para emissão do relatório final confirmando a conclusão física e apontando possíveis pendências documentais ainda a rever é de 01 de novembro de 2017, ficando o prazo para encaminhamento da documentação pertinente até o dia 16 de outubro de 2017.
25.	Em seu entender, portanto, a Funasa teria confirmado expressamente a conclusão das referidas obras, restando apenas alguns ajustes documentais de responsabilidade da administração pública. Traz, em seus argumentos, o conteúdo de levantamento fotográfico das obras, realizado pela própria Compecc, defendendo, assim, a execução total dos serviços contratados, conforme consta da peça 36, p. 20-28.
26.	A empresa alega que a Funasa apenas acatou a execução física de 69%, mas que foram desconsideradas todas as despesas comprovadas, conforme documentação constantes nos autos do processo de TCE. Desse modo, alega que o equívoco cometido pela Funasa diz respeito ao fato de acatar apenar a execução física parcial quando liberadas todas as parcelas. Assim, afirma que se houve a liberação integral dos valores, deduz-se que foram igualmente aprovadas as demais prestações de contas parciais e que mesmo que a própria Funasa tenha analisado as prestações de contas parciais e autorizado a liberação das demais parcelas, acabou por concluir pela reprovação do valor total repassado (peça 36, p. 7) . 
27.	Reafirma que a empresa se sagrou legalmente vencedora da Concorrência 1/10, cujo objeto foi a construção de sistema de esgotamento sanitário do referido município e que executou integralmente o contrato, não havendo o que se falar em inexecução parcial. Refere-se ao sistema de esgotamento projetado e objeto do contrato como sendo composto por rede coletora com poços de visita e ligações domiciliares, estação elevatória, emissário e um sistema de tratamento, integrado por uma caixa de areia, lagoa anaeróbia e lagoa facultativa e que a empresa teria executado integralmente os itens, atendendo plenamente os interesses da população (peça 36, p. 8) .
28.	A empresa cita que o Secretário Municipal de Infraestrutura, à época, subscreveu termo de recebimento provisório das obras em 29/1/2015, conforme documento à peça 36, p.30-31. Alega que o dever de prestar contas é atribuição do Chefe do Poder Executivo e que sua conduta omissiva resultou nas conclusões da Funasa de que as obras não teriam sido executadas na sua integralidade, pois esta se baseou nas conclusões da TCE, sobretudo no Parecer Técnico 105/2014, que apontou omissão quanto à Prestação de Contas Final (peça 36, p. 8) . 
29.	Ressalta que houve mudança de gestão municipal quando da obra realizada e que, em meio ao cenário instável da administração municipal, somente foram prestadas contas de 2/3 dos recursos repassados, razão pela qual, segundo a empresa, a Funasa apenas vistoriou os serviços correspondentes às etapas contempladas nas prestações de contas. Segundo a empresa, competia ao ex-prefeito Domingos Sávio Maximiano Roberto a elaboração da Prestação de Contas Final, muito embora os recursos tenham sido repassados na gestão anterior (peça 36, p. 10-11) . 
30.	Alega que pela análise do Parecer Financeiro 102/2014, as contas do convênio teriam sido rejeitadas em razão da não apresentação da Prestação de Contas Final no valor de R$ 1.900.000,03, por meio do qual a Funasa concluiu que o objeto não teria sido atingido, com o débito no valor integral do convênio de R$ 3.799.999,99. Cita que após ter sido cientificado da reprovação das contas, o ex-gestor Sr. Domingos Roberto encaminhou Prestação de Contas à Funasa, por meio do Ofício 087/2014 (peça 36, p. 11) . 
31.	A empresa defende que vasta documentação foi encaminhada, como extratos bancários, boletins de medição, ordens de pagamentos, notas fiscais, recolhimento de tributos, mas a Funasa se limitou a ratificar as conclusões anteriores, sem sequer determinar realização de vistoria in loco para aferir a efetiva execução do objeto, gerando assim, o Parecer Financeiro 48/2015 (peça 36, p. 12) . 
32.	Com a instauração da TCE, a responsável afirma que nada foi feito no sentido de analisar os documentos remetidos quanto à Prestação de Contas Final, mesmo que posteriormente, nem tampouco a realização de vistoria para aferir a situação das obras. Reafirma que pelo relatório fotográfico enviado nos presentes autos, constata-se a integral execução dos serviços contratados, passível de aferição mediante vistoria in loco. Reitera, mais uma vez, quanto ao acervo documental integrante da Prestação de Contas Final, a qual evidencia a correta aplicação dos recursos públicos, com a execução integral dos serviços (peça 36, p. 12) . 
33.	A empresa alega que o valor de R$ 1.899.999,96 já havia sido aprovado pela Funasa quanto à aplicação nas obras, sendo o montante correspondente às duas primeiras parcelas, remanescendo o valor de R$ 1.900.000,03 que corresponde ao valor objeto da Prestação de Contas Final remetida à Funasa, ainda que tardiamente e sem análise correspondente (peça 36, p. 13) . Envia, como anexos, os boletins de medição correspondentes ao serviço efetuado, relativo ao valor recebido de R$ 3.856.601,86 (peça 36, p. 13 e 33-84) .
34.	Defende que as conclusões da Funasa não estariam baseadas em nenhum lastro documental, nem tampouco realizada indispensável verificação in loco das obras. Julga inadmissível a imputação de débito por obras efetivamente executadas, tendo sido os valores repassados convertidos integralmente em prol da população. Alega que é descabida a imputação de ressarcimento quando todos os valores pagos foram efetivamente empregados na obra, fazendo menção, inclusive, ao Acórdão 346/2017-TCU-Primeira Câmara, aplicável ao caso (peça 36, p. 14) . 
35.	Frisa que a empresa somente responderá por aquilo que tiver recebido e não tenha executado e que nos termos dos documentos anexados quando da Prestação de Contas Final, apresentada pelo então gestor Domingos Roberto, cujas medições estão anexadas a estes autos, não há o que se falar em ressarcimento quando somente houve pagamentos correspondentes aos serviços efetivamente executados (peça 36, p. 13-14) . 
36.	Por fim, a empresa relata que restou demonstrada a aplicação dos recursos, remanescendo somente falhas mínimas e formais, de responsabilidade única e exclusiva dos então gestores públicos, requerendo, assim, o arquivamento da TCE e a desconsideração do débito imputado à empresa, com base no acervo fotográfico anexo, corroborado pelos documentos constantes da Tomada de Contas que evidenciam a plena execução dos serviços ora contratados (peça 36, p. 15) . 
Análise das alegações de defesa da Compecc Engenharia Comércio e Construções Ltda.
37.	No que tange à realização da reunião no referido Município, ocorrida em 13/9/2017, por meio da qual teria se confirmado a execução das obras de esgotamento sanitário, não se encontra expressa tal cofirmação, pela leitura do item 1.3, abaixo transcrito: 
1.3 - Informou também que o prazo para emissão do relatório final confirmando a conclusão física e apontando possíveis pendências documentais ainda a rever é de 01 de novembro de 2017, ficando o prazo para encaminhamento da documentação pertinente até o dia 16 de outubro de 2017.
38.	O que se extrai da leitura é que o prazo para emissão de um relatório final com vistas a confirmar a conclusão física, evidenciando, ainda, a existência de possíveis pendências documentais estava previsto para 1/11/2017, com o encaminhamento da correspondente documentação até o dia 16/10/2017.  Vale ressaltar que a empresa Compecc, diante de ser uma das maiores interessadas em comprovar a efetiva conclusão física da referida obra, como defende em suas alegações de defesa, não anexou tal relatório final aos autos, o qual seria de fundamental importância para fins de efetiva comprovação de obra concluída. 
39.	Com relação ao levantamento fotográfico das obras, que, segundo ela, foi realizado pela própria empresa, defendendo, assim, a execução total dos serviços contratados, cabe lembrar que segundo o Parecer Técnico 105/2014-Diesp/Suest/PB, emitido pela Funasa em 15/7/2014 (peça 5, p. 70-74) , apontou diversas falhas na realização do projeto, bem como o estado de paralisação das obras, atestando a execução física no percentual de 69%. Mencionou também o não atingimento do objeto pactuado, encontrando-se o Sistema de Esgotamento Sanitário sem condições de operação conforme consta da peça 36, p. 20-28. Assim, em que pese a empresa ter enviado fotos da suposta obra concluída, é fato que, de acordo com a jurisprudência deste Tribunal, a apresentação de fotografias de imagens de satélite, como as do Google Earth, pode comprovar as dimensões da obra, mas não é suficiente para comprovar a qualidade dos serviços e a quantidade dos materiais empregados (Acórdão 269/2016-TCU-Plenário, Relator Benjamim Zymler) . Nesse sentido, se o objeto não foi atingido, encontrando-se o sistema inoperante, as fotos perdem o seu valor prático. 
40.	Ainda nesse sentido, cabe ressaltar que fotografias isoladamente consideradas, como é o presente caso, possuem baixo poder probatório, especialmente quando não contêm informações como data, imagens de localização do objeto e outras capazes de estabelecer nexo de causalidade entre a obra executada e os recursos federais repassados (Acórdão 1824/2015-TCU-Primeira Câmara, Relator Benjamim Zymler) . 
41.	A respeito da prestação de contas final do TC/PAC 0310/2008, é fato, como alegado pela empresa, que o então gestor sucessor da Prefeitura Municipal de Princesa Isabel/PB encaminhou à Funasa a prestação de contas final, suprindo, somente, a omissão na referida prestação de contas, não tendo afastado, contudo, as demais irregularidades apontadas pela Suest/PB (peça 2, p. 145-311; peça 3, p. 1-88; e peça 4, p. 4-294) . Assim, diante da não regularização das contas, o relatório da TCE concluiu pela ocorrência de prejuízo ao erário, em vista da não realização do objeto pactuado, diante da inexecução parcial do projeto e a não implementação da sua funcionalidade, acarretando, portanto, no não aproveitamento dos recursos recebidos em benefício da população. 
42.	Com relação à alegação de que o Secretário Municipal de Infraestrutura, à época, subscreveu termo de recebimento provisório das obras em 29/1/2015, conforme documento à peça 36, p.30-31, tal termo não confirma, de forma inequívoca, que a obra foi devidamente concluída. Inclusive, consta a informação de que seria necessária a correção de defeitos e imperfeições apontadas, listadas em documento anexo. Vale ressaltar que o documento contendo as pendências não se encontra acostado aos autos, como seria necessário ser apresentado com vistas a confirmar as informações prestadas pela empresa em relação à suposta conclusão da obra e sua funcionalidade para a população. 
43.	A empresa defende que por ocasião da prestação de contas final, enviada pelo gestor sucessor do município, vasta documentação foi encaminhada, como extratos bancários, boletins de medição, ordens de pagamentos, notas fiscais, recolhimento de tributos, mas que a Funasa teria se limitado a ratificar as conclusões anteriores, sem sequer determinar realização de vistoria in loco para aferir a efetiva execução do objeto, gerando assim, o Parecer Financeiro 48/2015. Vale lembrar que o Parecer Técnico 105/2014-Diesp/Suest/PB, emitido pela Funasa em 15/7/2014 (peça 5, p. 70-74) , apontou diversas falhas na realização do projeto, bem como o estado de paralisação das obras, atestando a execução física no percentual de 69%. Mencionou também o não atingimento do objeto pactuado, encontrando-se o Sistema de Esgotamento Sanitário sem condições de operação.
44.	Assim, com base no Parecer Técnico 105/2014-Diesp/Suest/PB, e tendo em conta o apurado no Parecer Financeiro 102/2014-Suest/PB, a Funasa expediu o Parecer Financeiro 48/2015-Suest/PB, sugerindo a reprovação da prestação de contas final do Termo de Compromisso, no valor original total de R$ 3.799.999,99, e propondo a instauração de TCE, em face das irregularidades anteriormente constatadas e informações contidas na referida prestação de contas final. 
45.	Em que pese a construtora ter enviado os boletins de medição quanto à obra, foram constatadas, à época dos fatos, diversas falhas na realização do projeto, bem como o estado de paralisação das obras, tendo a Funasa atestado a execução física de 69% e o não atingimento do objeto pactuado, encontrando o sistema de esgotamento sanitário inoperante. Cabe lembrar que segundo o Parecer Técnico 105/2014, não foram concluídos o Emissário e a Estação Elevatória, etapas necessárias para que a obra pudesse ter serventia à população a ser beneficiada (peça 5, p. p. 70-74) . 
46.	Nesse contexto, como já mencionado na instrução anterior, entende-se ser a empresa contratada e executora da obra pactuada no Convênio  responsável por parte do não atingimento dos seus objetivos, muito embora tenha recebido o pagamento integral para sua consecução, tendo concorrido, portanto, para a não comprovação do emprego e da boa e regular aplicação dos recursos federais transferidos ao município de Princesa Isabel/PB, vindo por impossibilitar o alcance social pretendido e ocasionar efetivo prejuízo ao erário. 
47.	Como igualmente abordado, de acordo com a jurisprudência recente deste Tribunal, observa-se o seguinte entendimento acerca de tal ponto, proferido na ementa do Acórdão 346/2017-TCU-Primeira Câmara:
No caso de execução parcial do objeto do convênio, sem alcance dos seus objetivos, o gestor convenente responde pelo total dos recursos repassados. A empresa contratada, por outro lado, somente deve ressarcir ao erário o montante correspondente ao valor recebido e não executado, porquanto esta não tem a responsabilidade de assegurar o cumprimento dos objetivos do convênio, mas de realizar a obra. Havendo a empreiteira executado serviços para os quais foi contratada, deve receber a respectiva remuneração. 
48.	Portanto, diante de todo o exposto, propor-se-á o não acatamento das alegações de defesa apresentadas pela empresa Compecc Engenharia Comércio e Construções Ltda., haja vista não terem sido capazes de elidir as irregularidades constatadas, comprovar a efetiva conclusão da obra para a qual foi contratada, bem como seu pleno funcionamento em prol da população local beneficiada. 
49.	Da análise dos autos, verifica-se que o valor efetivamente recebido pela empresa construtora foi de R$ 3.857.399,86 com base nas notas fiscais anexadas, tornando-se beneficiária de 98% do valor conveniado. 	No entanto, a execução do objeto pactuado correspondeu ao percentual de 69% de sua previsão inicial. Considerando os fatos ensejadores da TCE, pode-se enquadrar a ocorrência deste caso concreto no fato da "não comprovação da boa e regular aplicação dos recursos federais", recebidos por intermédio do Convênio ora em análise, tendo dado causa ao cometimento do dano apurado, nos termos do art. 16, § 2º, alíneas "a" e "b" da Lei 8.443/1992, tornando-se responsável solidária na obrigação de ressarcir o Erário pela parcela efetivamente não realizada.
Dano ao erário
50.	Quanto aos ex-gestores municipais arrolados no presente processo, como já abordado na instrução anterior, lhes foi devida a atribuição de responsabilidade, observando-se que a liberação de todas as parcelas dos recursos se deu na gestão do Sr. Thiago Soares, bem como a maior parte dos pagamentos efetuados à construtora, recaindo, portanto, sobre este, maior responsabilidade pelo dano ao erário constatado, ressaltando-se que parte dos pagamentos é devido em caráter solidário com a empresa construtora.
51.	Quanto ao Sr. Domingos Roberto, gestor sucessor, sua responsabilidade consistiu nos pagamentos ocorridos efetivamente em sua gestão, haja vista ter utilizado tal numerário para pagamento à Construtora, ressaltando-se, igualmente, que parte dos pagamentos é devido em caráter solidário com a empresa construtora.  
52.	Cabe lembrar que a empresa construtora somente deve ressarcir ao erário o montante correspondente ao valor recebido e não executado, enquanto que o gestor convenente responde pelo total dos recursos repassados, de acordo com a jurisprudência vigente deste Tribunal, haja vista que a  imputação total do débito ao gestor deve ocorrer, mesmo nos casos em que se tiver observado execução de parte do valor recebido, porque, na execução de convênios, a realização parcial da obra, sem funcionalidade ou benefícios à comunidade, implica prejuízo aos cofres públicos em valor igual ao total repassado, tendo em vista o não alcance da finalidade do ajuste  (Acórdão 2812/2017-TCU-Primeira Câmara, Acórdãos 3324/2015 e 4312/2014, ambos da 2ª Câmara; 1731/2015 e 5661/2014, da 1ª Câmara) . 
CONCLUSÃO
53.	Diante de todo o exposto, pela revelia dos Srs Thiago Pereira de Souza Soares e Domingos Sávio Maximiano Roberto, e inexistindo nos autos elementos que permitam concluir pela ocorrência de boa-fé ou de excludentes de culpabilidade em suas condutas, propõe-se que suas contas sejam julgadas irregulares e que os responsáveis sejam condenado em débito, de acordo com os arts. 70 e 71, inciso II, da Constituição Federal c/c os arts. 5º, inciso II, e 16, § 2º, da Lei 8.443/1992, bem como lhes seja aplicada a multa prevista no art. 57 da Lei 8.443/1992, sobretudo por não terem apresentado razões de justificativa por ocasião da audiência realizada e diante da inobservância da prescrição da pretensão punitiva do TCU. 
54.	Quanto à empresa Compecc Engenharia, Comércio e Construções Ltda., propor-se-á que suas alegações de defesa não sejam acatadas, por não terem sido suficientes para elidir as irregularidades constatadas, com vistas a comprovar a efetiva conclusão da obra para a qual foi contratada, bem como seu pleno funcionamento em prol da população local beneficiada. Da mesma forma, propor-se-á que suas contas sejam julgadas irregulares e a empresa seja condenada em débito, de acordo com os arts. 70 e 71, inciso II, da Constituição Federal c/c os arts. 5º, inciso II, e 16, § 2º, da Lei 8.443/1992, na proporção equivalente à obra reconhecida pelo concedente como efetivamente não executada e pela parte recebida pela empresa referente à contrapartida assumida pela Prefeitura.
PROPOSTA DE ENCAMINHAMENTO
55.	Ante todo o exposto, submetemos os autos à consideração superior, propondo:
	a) considerar revéis os Srs. 	Thiago Pereira de Souza Soares (CPF XXX.107.124-XX) e o Sr. Domingos Sávio Maximiano Roberto (CPF XXX.938.874-XX) , para todos os efeitos processuais; 
	b) rejeitar as alegações de defesa apresentadas pela empresa Compecc Engenharia, Comércio e Construções Ltda (CNPJ 03.503.388/0001-31) , por não terem sido suficientes para elidir as irregularidades constatadas, de forma a comprovar a efetiva conclusão da obra para a qual foi contratada, bem como seu pleno funcionamento em prol da população local beneficiada;
	c) com fundamento nos arts. 1º, inciso I, 16, inciso III, alínea 'c', e § 2º da Lei 8.443/1992 c/c os arts. 19 e 23, inciso III, da mesma Lei, com arts. 1º, inciso I, 209, inciso III, e § 5º, 210 e 214, inciso III, do Regimento Interno, julgar irregulares as contas dos Srs. Thiago Pereira de Souza Soares (CPF XXX.107.124-XX) , do Sr. Domingos Sávio Maximiano Roberto (CPF XXX.938.874-XX) e da empresa Compecc Engenharia, Comércio e Construções Ltda (CNPJ 03.503.388/0001-31) e condená-los ao pagamento das quantias a seguir especificadas, com a fixação do prazo de quinze dias, a contar da notificação, para comprovarem, perante o TCU (art. 214, inciso III, alínea "a", do Regimento Interno) , o recolhimento da dívida aos cofres da Fundação Nacional de Saúde, atualizadas monetariamente e acrescidas dos juros de mora, calculados a partir das datas discriminadas, até a data do recolhimento, abatendo-se na oportunidade a quantia eventualmente ressarcida, na forma da legislação em vigor, em decorrência da não aprovação da prestação de contas dos recursos repassados ao Município mediante o Termo de Compromisso TC/PAC 0310/2008 (Siafi 644721) pactuado com a Funasa, tendo por objeto a execução da ação de "Sistema de Esgotamento Sanitário", conforme previsto no Plano de Trabalho e nos termos aditivos autorizados pela Funasa/Suest/PB:
		c.1) Responsável: Thiago Pereira de Souza Soares 
	NOTAS FISCAIS
	VALOR CORRESPONDENTE (R$) 
	DATA DA OCORRÊNCIA

	49
	49.986,17
	24/11/2010

	50
	528.208,21
	24/11/2010

	56
	221.278,21
	13/12/2010

	170
	533.011,21
	14/6/2011

	321
	531.339,78
	24/11/2011

	363
	676.239,44
	29/12/2011

	c.2) Responsável: Domingos Sávio Maximiano Roberto
	NOTAS FISCAIS
	VALOR CORRESPONDENTE (R$) 
	DATA DA OCORRÊNCIA

	100022
	78.686,80
	24/10/2013

	100078
	86.412,95
	10/12/2013

c.3) Responsáveis solidários: Thiago Pereira de Souza Soares e Compecc Engenharia, Comércio e Construções Ltda.
	NOTAS FISCAIS
	VALOR CORRESPONDENTE (R$) 
	DATA DA OCORRÊNCIA

	49
	20.230,47
	24/11/2010

	50
	213.777,16
	24/11/2010

	56
	89.556,02
	13/12/2010

	170
	215.721,03
	14/6/2011

	321
	215.044,57
	24/11/2011

	363
	273.688,56
	29/12/2011

	c.4) Responsáveis solidários: Domingos Sávio Maximiano Roberto e Compecc Engenharia, Comércio e Construções Ltda.
	NOTAS FISCAIS
	VALOR CORRESPONDENTE (R$) 
	DATA DA OCORRÊNCIA

	100022
	31.846,23
	24/10/2013

	100078
	34.973,17
	10/12/2013

	d) com fundamento nos arts. 1º, inciso I, 16, inciso III, alínea 'c', e § 2º da Lei 8.443/1992 c/c os arts. 19 e 23, inciso III, da mesma Lei, com arts. 1º, inciso I, 209, inciso III, e § 5º, 210 e 214, inciso III, do Regimento Interno, condenar a empresa Compecc Engenharia, Comércio e Construções Ltda (CNPJ 03.503.388/0001-31) ao pagamento de parte da contrapartida recebida da Prefeitura, com a fixação do prazo de quinze dias, a contar da notificação, para comprovar, perante o TCU (art. 214, inciso III, alínea "a", do Regimento Interno) , o recolhimento da dívida aos cofres da Prefeitura do município de Princesa Isabel/PB, atualizadas monetariamente e acrescidas dos juros de mora, calculados a partir das datas discriminadas, até a data do recolhimento, abatendo-se na oportunidade a quantia eventualmente ressarcida, na forma da legislação em vigor, em decorrência do recebimento de parte da contrapartida oriunda da Prefeita e do prejuízo causado pelo não cumprimento do pactuado nas cláusulas Primeira, Segunda, alínea "a", e Sétima do Termo de Compromisso TC/PAC 0310/2008 firmado com a Funasa, com transgressão ao art. 66, conjug. c/ o art. 116, da Lei 8.666/1993, tendo em vista ainexecução parcial doobjeto pactuado e o não alcançamento pleno das finalidades previstas:
	NOTAS FISCAIS
	VALOR CORRESPONDENTE (R$) 
	DATA DA OCORRÊNCIA

	49
	1.060,64
	24/11/2010

	50
	11.207,86
	24/11/2010

	56
	4.695,22
	13/12/2010

	170
	11.309,77
	14/6/2011

	321
	11.274,31
	24/11/2011

	363
	14.348,88
	29/12/2011

	100022
	1.669,63
	24/10/2013

	100078
	1.833,57
	10/12/2013

	e) aplicar aos Srs. Thiago Pereira de Souza Soares (CPF XXX.107.124-XX) e Domingos Sávio Maximiano Roberto (CPF XXX.938.874-XX) , individualmente, a multa prevista no art. 57 da Lei 8.443/1992 c/c o art. 267 do Regimento Interno, com a fixação do prazo de quinze dias, a contar das notificações, para comprovarem, perante o TCU (art. 214, inciso III, alínea 'a', do Regimento Interno) , o recolhimento das dívidas aos cofres do Tesouro Nacional, atualizadas monetariamente desde a data do acórdão que vier a ser proferido até a dos efetivos recolhimentos, se forem pagas após o vencimento, na forma da legislação em vigor; 
	f) tendo em vista a gravidade das infrações cometidas, aplicar aos ex-prefeitos a penalidade de inabilitação para o exercício de cargo em comissão ou função de confiança no âmbito da Adm. Pública, conforme prevê o art. 60 da Lei 8443/1992.
	g) autorizar, desde logo, nos termos do art. 28, inciso II, da Lei 8.443/1992, a cobrança judicial das dívidas, caso não atendidas as notificações;
	h) encaminhar cópia da deliberação que vier a ser proferida, bem como do relatório e do voto que a fundamentarem, ao Procurador-Chefe da Procuradoria da República no Estado do Rio de Janeiro, nos termos do art. 16, § 3º, da Lei 8.443/1992 c/c o art. 209, § 7º, do Regimento Interno do TCU, para adoção das medidas que entender cabíveis."
3.	O Ministério Público junto a este Tribunal, à Peça 47, manifesta-se, em parte, de acordo com a proposta da Secex/RJ, divergindo apenas para sugerir que a multa prevista no art. 57 da Lei 8.443/92 seja aplicada também à empresa Compecc Engenharia, Comércio e Construções Ltda. (item 55, "e", da instrução) e que não seja aplicada aos ex-prefeitos a sanção de inabilitação para o exercício de cargo em comissão e função de confiança prevista no art. 60 da referida lei (item 55, "f", da instrução) , por considerarmos que as irregularidades apuradas e os fundamentos da análise não justificam a aplicação dessa penalidade.
4.	No mais, entende justificar-se a proposta de condenação dos ex-prefeitos, com responsabilidades individualizadas em razão dos pagamentos realizados em cada gestão e da não integralização parcial da contrapartida, bem como da empresa contratada relativamente aos valores recebidos e percentual não executado do objeto.
5.	Por fim, não se vislumbra hipótese para responsabilização solidária do município nos termos da Decisão Normativa/TCU nº . 57/2004. Além do longo período transcorrido desde a execução da avença, a parcela executada do objeto não resultou qualquer proveito para a população, sendo apurado à época falhas estruturais, paralisação por falta de materiais e não conclusão de etapas fundamentais para que a obra pudesse ser aproveitada (peça 5, p. 70-74) .
	É o Relatório.

8.1. Evandro José Barbosa (6688/OAB-PB) e outros, representando Thiago Pereira de Sousa Soares.  
8.2. Fabiola Marques Monteiro (13099/OAB-PB) e outros, representando Compecc Engenharia, Comercio e Construções Ltda.

Procurador Marinus Eduardo De Vries Marsico.

TOMADA DE CONTAS ESPECIAL. FUNASA. TERMO DE COMPROMISSO. NÃO ATINGIMENTO DO OBJETO PACTUADO. CITAÇÃO. AUDIÊNCIA. REVELIA DE DOIS DOS RESPONSÁVEIS. REJEIÇÃO DAS ALEGAÇÕES DE DEFESA DO RESPONSÁVEL QUE SE DEFENDEU. DÉBITO. MULTA. COMUNICAÇÕES.

TOMADA DE CONTAS ESPECIAL (TCE)

Secretaria de Controle Externo de Tomada de Contas Especial (SecexTCE).

Aprecia-se nesta oportunidade Tomada de Contas Especial (TCE) instaurada pela Fundação Nacional de Saúde - Superintendência Estadual na Paraíba (Funasa/Suest/PB) , responsabilizando, inicialmente, os Srs. Thiago Pereira de Souza Soares e Domingos Sávio Maximiano Roberto, ex-Prefeitos Municipais de Princesa Isabel/PB (Gestões 2009-2012 e 2013-2016) , em decorrência da não aprovação da prestação de contas dos recursos repassados ao Município mediante o Termo de Compromisso TC/PAC 0310/2008 (Siafi 644721) pactuado com a Funasa, tendo por objeto a execução da ação de "Sistema de Esgotamento Sanitário", conforme previsto no Plano de Trabalho e nos termos aditivos autorizados pela Funasa/Suest/PB (Peças 2 e 6) .
Para execução do objeto pactuado, referentes ao Termo de Compromisso TC/PAC 0310/2008, seus aditivos e no respectivo Plano de Trabalho, foram previstos R$ 3.920.525,77, sendo R$ 3.799.999.99 relativos ao valor repassado pela Funasa e R$ 120.525,78 correspondentes à contrapartida financeira a cargo do Município de Princesa Isabel-PB.
No âmbito deste Tribunal, foi abordado, na instrução preliminar (Peça 10) que a área técnica da Funasa mensurou a execução das obras do Sistema de Esgotamento Sanitário no percentual de 69%, e que constatou, dentre outras falhas, que o Sistema se encontrava em estado paralisado e sem utilização.
Na primeira citação (Peças 17 a 22) , que abrangeu a não integralização parcial da contrapartida, a realização de despesas após a vigência do ajuste, a inexecução parcial do projeto e a não implementação da funcionalidade do objeto pactuado, a responsabilidade foi atribuída aos então gestores do referido Termo à época dos fatos, os ex-prefeitos Thiago Pereira de Souza Soares e Domingos Sávio Maximiano Roberto, por suas parcelas correspondentes aos seus períodos de gestão. Houve, também, a audiência dos responsáveis, para que apresentassem razões de justificativa quanto à ausência de integralização de parte da contrapartida financeira prevista no Termo de Compromisso TC/PAC 0310/2008.
Posteriormente, foi verificada a necessidade de responsabilização solidária da Compecc - Engenharia, Comércio e Construções Ltda., haja vista terem ocorrido falhas estruturais da obra de sua responsabilidade, inclusive, que as atividades haviam sido paralisadas em decorrência de falta de entrega do material (Peça 5, p. 72) . Além disso, segundo consta do Parecer Técnico 105/2014, não foram concluídos o emissário e a estação elevatória, etapas fundamentais para que a obra pudesse ter serventia à população do município (Peça 5, p. 70-74) . Nesse contexto, a unidade técnica entendeu que a empresa contratada e executora da obra teria sido responsável por parte do não atingimento dos seus objetivos e, ainda, que teria recebido R$ 3.857.399,86, tornando-se beneficiária de 98% do valor conveniado, embora a execução do objeto pactuado tenha correspondido ao percentual de 69% de sua previsão inicial.
6.	Assim, como base na quantificação do dano ao Erário e no rateio efetivados nos termos das tabelas constantes nos tens 15 a 17, da instrução à Peça 44, foram realizadas as respectivas citações e audiências, por meio dos ofícios constantes das Peças 27 a 31, com as ciências de recebimento acostadas às Peças 32, 33, 37, 38 e 42. A única resposta recebida foi a da empresa Compecc Engenharia Comércio e Construções Ltda., constante da Peça 36. Os Srs. Thiago Pereira de Sousa Soares e Domingos Sávio Maximiano Roberto não apresentaram resposta, sendo considerados revéis para todos os efeitos processuais (Peça 43) . 
7.	A defesa apresentada pela Empresa Compecc Engenharia Comércio e Construções Ltda., traz os seguintes argumentos, em apertada síntese (Peça 36) :
	a) a própria Funasa teria confirmado expressamente a conclusão das referidas obras, restando apenas alguns ajustes documentais de responsabilidade da administração pública. Traz, em seus argumentos, o conteúdo de levantamento fotográfico das obras, realizado pela própria empresa, defendendo, assim, a execução total dos serviços contratados;
	b) alega que a Funasa apenas acatou a execução física de 69%, mas que foram desconsideradas todas as despesas comprovadas, conforme documentação constante nos autos do processo de TCE. Desse modo, o equívoco cometido pela Funasa diz respeito ao fato de acatar apenas a execução física parcial quando liberadas todas as parcelas. Assim, por ter havido a liberação integral dos valores, deduz-se que foram igualmente aprovadas as demais prestações de contas parciais e, mesmo tendo aprovado as prestações de contas parciais e autorizado a liberação das demais parcelas, acabou por concluir pela reprovação do valor total repassado;
	c) afirma que a empresa se sagrou legalmente vencedora da Concorrência 1/10, e que teria executado integralmente os itens, atendendo plenamente os interesses da população;
	d) cita que o Secretário Municipal de Infraestrutura, à época, subscreveu termo de recebimento provisório das obras em 29/1/2015 (Peça 36, p.30-31) e que o dever de prestar contas é atribuição do Chefe do Poder Executivo e que sua conduta omissiva resultou nas conclusões da Funasa de que as obras não teriam sido executadas na sua integralidade, pois esta se baseou nas conclusões da TCE, sobretudo no Parecer Técnico 105/2014, que apontou omissão quanto à Prestação de Contas Final (Peça 36, p. 8) ;
	e) houve mudança de gestão municipal quando da obra realizada e que, em meio ao cenário instável da administração municipal, somente foram prestadas contas de 2/3 dos recursos repassados, razão pela qual, a Funasa apenas teria vistoriado os serviços correspondentes às etapas contempladas nas prestações de contas. Competia ao ex-prefeito Domingos Sávio Maximiano Roberto a elaboração da Prestação de Contas Final, muito embora os recursos tenham sido repassados na gestão anterior (Peça 36, p. 10-11) ;
	f) defende que, pela análise do Parecer Financeiro 102/2014, as contas do convênio teriam sido rejeitadas em razão da não apresentação da prestação de contas final no valor de R$ 1.900.000,03, por meio do qual a Funasa concluiu que o objeto não teria sido atingido, com o débito no valor integral do convênio de R$ 3.799.999,99. Cita que após ter sido cientificado da reprovação das contas, o ex-gestor Sr. Domingos Roberto encaminhou Prestação de Contas à Funasa, por meio do Ofício 087/2014 (Peça 36, p. 11) ;
	g) defende que vasta documentação foi encaminhada, como extratos bancários, boletins de medição, ordens de pagamentos, notas fiscais, recolhimento de tributos, mas a Funasa se limitou a ratificar as conclusões anteriores, sem sequer determinar realização de vistoria in loco para aferir a efetiva execução do objeto, gerando assim, o Parecer Financeiro 48/2015 (Peça 36, p. 12) ;
	h) com a instauração da TCE, afirma, mais uma vez, que nada foi feito no sentido de analisar os documentos remetidos quanto à Prestação de Contas Final, mesmo que posteriormente, nem tampouco a realização de vistoria para aferir a situação das obras;
	i) reafirma que pelo relatório fotográfico juntado nos presentes autos, seria possível constatar a integral execução dos serviços contratados, passível de aferição mediante vistoria in loco;
. 	j) alega que o valor de R$ 1.899.999,96 já havia sido aprovado pela Funasa quanto à aplicação nas obras, sendo o montante correspondente às duas primeiras parcelas, remanescendo o valor de R$ 1.900.000,03 que corresponde ao valor objeto da Prestação de Contas Final remetida à Funasa, ainda que tardiamente e sem análise correspondente (peça 36, p. 13) . Envia, como anexos, os boletins de medição correspondentes ao serviço supostamente efetuado, relativo ao valor recebido de R$ 3.856.601,86 (Peça 36, p. 13 e 33-84) ;
	l) defende que as conclusões da Funasa não estariam baseadas em nenhum lastro documental, nem tampouco realizada indispensável verificação in loco das obras. Julga inadmissível a imputação de débito por obras efetivamente executadas e valores efetivamente empregados na obra:
	m) frisa que a empresa somente deverá responder por aquilo que tiver recebido e não executado o que não é o caso, pois os documentos anexados aos autos demonstrariam que somente houve pagamentos correspondentes aos serviços efetivamente executados e que só remanesceram falhas mínimas e formais, de responsabilidade única e exclusiva dos então gestores públicos.
8.	A unidade técnica analisou os argumentos de defesa apresentados pela responsável que se defendeu, nos seguintes termos, em apertada síntese:
	a) não se encontra expressa a alegada confirmação pela Funasa da execução das obras de esgotamento sanitário, na reunião realizada com gestores do Município e a Empresa contratada, visto que o que se extraí da leitura do documento mencionado, é que o prazo para emissão de um relatório final com vistas a confirmar a conclusão física, evidenciando, ainda, a existência de possíveis pendências documentais estava previsto para 1/11/2017, com o encaminhamento da correspondente documentação até o dia 16/10/2017. A Compecc não anexou tal relatório final aos autos, o qual seria de fundamental importância para fins de efetiva comprovação de obra concluída;
	b) em que pese a empresa ter enviado fotos da suposta obra concluída, lembra que o Parecer Técnico 105/2014-Diesp/Suest/PB, emitido pela Funasa em 15/7/2014 (Peça 5, p. 70-74) , apontou diversas falhas na realização do projeto, bem como o estado de paralisação das obras, atestando a execução física no percentual de 69% e, ainda, o não atingimento do objeto pactuado, encontrando-se o Sistema de Esgotamento Sanitário sem condições de operação (Peças 5, p. 70 a 74 e peça 36, p. 20-28) . Assim, é fato que, de acordo com a jurisprudência deste Tribunal, a apresentação de fotografias de imagens de satélite, como as do Google Earth, pode comprovar as dimensões da obra, mas não é suficiente para comprovar a qualidade dos serviços e a quantidade dos materiais empregados (Acórdão 269/2016-TCU-Plenário, Relator Benjamim Zymler) . Nesse sentido, se o objeto não foi atingido, encontrando-se o sistema inoperante, as fotos perdem o seu valor prático;
	c) as fotografias isoladamente consideradas, como é o presente caso, possuem baixo poder probatório, especialmente quando não contêm informações como data, imagens de localização do objeto e outras capazes de estabelecer nexo de causalidade entre a obra executada e os recursos federais repassados (Acórdão 1824/2015-TCU-Primeira Câmara, Relator Benjamim Zymler) ;
	d) a respeito da prestação de contas final do TC/PAC 0310/2008, é fato, como alegado pela empresa, que o então gestor sucessor da Prefeitura Municipal de Princesa Isabel/PB encaminhou à Funasa a prestação de contas final, suprindo, somente, a omissão na referida prestação de contas, não tendo afastado, contudo, as demais irregularidades apontadas pela Suest/PB. Assim, diante da não regularização das contas, o relatório da TCE concluiu pela ocorrência de prejuízo ao erário, em vista da não realização do objeto pactuado, diante da inexecução parcial do projeto e a não implementação da sua funcionalidade, acarretando, portanto, no não aproveitamento dos recursos recebidos em benefício da população;
	e) com relação à alegação de que o Secretário Municipal de Infraestrutura, à época, subscreveu termo de recebimento provisório das obras em 29/1/2015, conforme documento à peça 36, p.30-31, assegura que tal termo não confirma, de forma inequívoca, que a obra foi devidamente concluída;
	f) consta a informação de que seria necessária a correção de defeitos e imperfeições apontadas, listadas em documento anexo. Ressalta que o documento contendo as pendências não se encontra acostado aos autos, como seria necessário ser apresentado com vistas a confirmar as informações prestadas pela empresa em relação à suposta conclusão da obra e sua funcionalidade para a população;
	g) quanto ao argumento em que a empresa defende que por ocasião da prestação de contas final, enviada pelo gestor sucessor do município, vasta documentação foi encaminhada, como extratos bancários, boletins de medição, ordens de pagamentos, notas fiscais, recolhimento de tributos, mas que a Funasa teria se limitado a ratificar as conclusões anteriores, sem sequer determinar realização de vistoria in loco para aferir a efetiva execução do objeto, gerando assim, o Parecer Financeiro 48/2015, lembra que o Parecer Técnico 105/2014-Diesp/Suest/PB, emitido pela Funasa em 15/7/2014 (Peça 5, p. 70-74) , apontou diversas falhas na realização do projeto, bem como o estado de paralisação das obras, atestando a execução física no percentual de 69%. Mencionou também o não atingimento do objeto pactuado, encontrando-se o Sistema de Esgotamento Sanitário sem condições de operação;
	h)  lembra, também, que segundo o Parecer Técnico 105/2014, não foram concluídos o Emissário e a Estação Elevatória, etapas necessárias para que a obra pudesse ter serventia à população a ser beneficiada (Peça 5, p. p. 70-74) ;
	i) entende que a empresa contratada e executora da obra pactuada é responsável por parte do não atingimento dos seus objetivos, pois, muito embora tenha recebido o pagamento integral para sua consecução, não comprovou o a boa e regular aplicação dos recursos federais transferidos ao Município de Princesa Isabel/PB, impossibilitando o alcance social pretendido e ocasionando efetivo prejuízo ao Erário;
	j) menciona que de acordo com a jurisprudência recente deste Tribunal (Acórdão 346/2017-TCU-Primeira Câmara) que leciona que, no caso de execução parcial do objeto do convênio, sem alcance dos seus objetivos, o gestor convenente responde pelo total dos recursos repassados e que a empresa contratada, por outro lado, somente deve ressarcir ao Erário o montante correspondente ao valor recebido e não executado, porquanto esta não tem a responsabilidade de assegurar o cumprimento dos objetivos do convênio, mas de realizar a obra. Havendo a empreiteira executado serviços para os quais foi contratada, deve receber a respectiva remuneração.
9.	Assim, diante da análise efetivada, propõe o não acatamento das alegações de defesa apresentadas pela empresa Compecc Engenharia Comércio e Construções Ltda., haja vista não terem sido capazes de elidir as irregularidades constatadas, comprovar a efetiva conclusão da obra para a qual foi contratada, bem como seu pleno funcionamento em prol da população local beneficiada. 
10.	Assegura que, da análise dos autos, verificou que o valor efetivamente recebido pela empresa construtora foi de R$ 3.857.399,86, que corresponde 98% do valor conveniado e, no entanto, a execução do objeto pactuado correspondeu ao percentual de 69% de sua previsão inicial. Considerando os fatos ensejadores da TCE, pode-se enquadrar a ocorrência deste caso concreto no fato da "não comprovação da boa e regular aplicação dos recursos federais", recebidos por intermédio do Convênio ora em análise, tendo dado causa ao cometimento do dano apurado, nos termos do art. 16, § 2º, alíneas "a" e "b" da Lei 8.443/1992, tornando-se responsável solidária na obrigação de ressarcir o Erário pela parcela efetivamente não realizada.
11.	Quanto aos demais responsáveis arrolados, assegura que a atribuição de responsabilidade ao Sr. Thiago Soares se deve ao fato de que as liberações de todas as parcelas dos recursos, bem como a maior parte dos pagamentos efetuados à construtora, ocorreram durante a sua gestão, recaindo sobre este gestor a maior responsabilidade pelo dano ao Erário constatado, ressaltando-se que parte dos pagamentos é devido em caráter solidário com a empresa construtora.
12.	Quanto ao Sr. Domingos Roberto, gestor sucessor, sua responsabilidade consistiu nos pagamentos ocorridos efetivamente em sua gestão, haja vista ter utilizado tal numerário para pagamento à Construtora, ressaltando, igualmente, que parte dos pagamentos é devido em caráter solidário com a empresa construtora.
13.	Lembra que a empresa construtora somente deve ressarcir ao Erário o montante correspondente ao valor recebido e não executado, enquanto que o gestor convenente deve responder pelo total dos recursos repassados, de acordo com a jurisprudência vigente deste Tribunal, haja vista que a  imputação total do débito ao gestor deve ocorrer, mesmo nos casos em que se tiver observado execução de parte do valor recebido, porque, na execução de convênios, a realização parcial da obra, sem funcionalidade ou benefícios à comunidade, implica prejuízo aos cofres públicos em valor igual ao total repassado, tendo em vista o não alcance da finalidade do ajuste (Acórdão 2812/2017-TCU-Primeira Câmara, Acórdãos 3324/2015 e 4312/2014, ambos da 2ª Câmara; 1731/2015 e 5661/2014, da 1ª Câmara) .
14.	O Ministério Público junto a este Tribunal, manifestou-se, em parte, de acordo com a proposta da Secex-RJ, divergindo apenas para sugerir que a multa prevista no art. 57 da Lei 8.443/92 seja aplicada também à empresa Compecc Engenharia, Comércio e Construções Ltda. (item 55, "e", da instrução) e que não seja aplicada aos ex-prefeitos a sanção de inabilitação para o exercício de cargo em comissão e função de confiança prevista no art. 60 da referida lei (item 55, "f", da instrução) , por considerar que as irregularidades apuradas e os fundamentos da análise não justificam a aplicação dessa penalidade.
15.	No mais, entende justificada a proposta de condenação dos ex-prefeitos, com responsabilidades individualizadas em razão dos pagamentos realizados em cada gestão e da não integralização parcial da contrapartida, bem como da empresa contratada relativamente aos valores recebidos e percentual não executado do objeto.
16.	O Parquet assegura, também, que não vislumbra hipótese para responsabilização solidária do município nos termos da Decisão Normativa/TCU 57/2004. Além do longo período transcorrido desde a execução da avença, a parcela executada do objeto não resultou qualquer proveito para a população, sendo apurado à época falhas estruturais, paralisação por falta de materiais e não conclusão de etapas fundamentais para que a obra pudesse ser aproveitada.
17.	Inicialmente manifesto minha concordância, em essência, com a análise empreendida pela Secex-RJ à Peça 48, cujas conclusões adoto como minhas próprias razões de decidir, com os ajustes sugeridos pelo Ministério Público junto a este Tribunal, pois, a exemplo da unidade instrutiva e do Parquet, entendo que os elementos de defesa apresentados pela empresa que se defendeu, confrontados com as informações e documentos acostados aos autos não contam com força suficiente para comprovar a efetiva execução do objeto, na parte em que buscam essa comprovação.
18.	Permito-me repisar neste Voto as falhas e irregularidades detectadas pela Funasa, que expediu o Parecer Financeiro 48/2015-Suest/PB, opinando pela reprovação da prestação de contas final do Termo de Compromisso, no valor original total de R$ 3.799.999,99, e propondo a instauração de TCE: 
a) não apresentação da prestação de contas final, no valor de R$ 1.900.000,03;
b) não devolução/comprovação de saldo referente a contrapartida parcial, no valor de R$ 59.365,12;
c) despesas realizadas após a vigência do convênio referentes as notas fiscais 1000022 e 1000078, datas de 24/10/2013 e 10/12/2013, empenhadas em 02/10/2013 e 03/02/2014 nos valores de R$ 112.202,66 e R$ 123.219,68 respectivamente;
d) Não atingimento do objeto pactuado, cujo percentual foi mensurado em 0,00%, conforme Parecer Técnico 105/14/DIESP/SUEST/PB, fls. 601/04, causando dano ao Erário, no valor de R$ 3.799.999,99. 
19.	Não obstante o silêncio dos Srs. Thiago Pereira de Souza Soares e Domingos Sávio Maximiano Roberto, ex-Prefeitos Municipais de Princesa Isabel/PB (Gestões 2009-2012 e 2013-2016) , o que caracteriza as suas revelias, conforme prevê o art. 12, § 3º, da Lei 8.443, de 16/7/1992, depreendo que a análise dos elementos já presentes ao processo, bem como a dos elementos trazidos pela empresa Compecc Engenharia, Comércio e Construções Ltda. são incapazes de elidir as irregularidades cometidas, bem como incapazes de possibilitar o reconhecimento da boa-fé dos referidos responsáveis.
20.	Relativamente a esse aspecto, o Plenário desta Casa sedimentou entendimento de que se tratando de processos atinentes ao exercício do controle financeiro da Administração Pública, tais como o que ora se examina, a boa-fé não pode ser presumida, devendo ser demonstrada e comprovada a partir dos elementos que integram os autos.
21.	Considero, ainda, que todas as alegações apresentadas pela empresa que se defendeu foram devidamente refutadas pela Secex-RJ, que abordou, com bastante propriedade, todas as questões necessárias ao deslinde do feito. A empresa não apresentou elementos suficientes para elidir as irregularidades constatadas, com vistas a comprovar a efetiva conclusão da obra para a qual foi contratada.
22.	Entendo, diferentemente da unidade técnica, que não é da competência da empresa comprovar que a obra esteja em seu pleno funcionamento em prol da população local beneficiada. Entretanto, o fato de não haver essa comprovação nos autos, por parte dos gestores, reforça a informação de que a obra não foi concluída e que a parte supostamente executada não trouxe qualquer benefício para a comunidade a ser atendida.
22.	Importante repisar que, segundo o Parecer Técnico 105/2014, não foram concluídos o Emissário e a Estação Elevatória, encontrando-se o Sistema de Esgotamento Sanitário sem condições de operação, etapas necessárias para que a obra pudesse ter serventia à população a ser beneficiada (Peça 5, p. p. 70-74) .
23.	Quanto à proposta de condenar a empresa Compecc Engenharia, Comércio e Construções Ltda. ao pagamento de parte da contrapartida recebida da Prefeitura, com a fixação do prazo de quinze dias, a contar da notificação, para comprovar, perante o TCU, o recolhimento da dívida aos cofres da Prefeitura do Município de Princesa Isabel-PB, entendo que tal situação refoge à competência deste Tribunal. 
24.	Assim, ante a constatação de valores de contrapartida recebidos indevidamente pela empresa Compecc Engenharia, Comércio e Construções Ltda., devidamente apurados nesta TCE e que representam recurso pertencentes aos cofres do Município de Princesa Isabel-PB, estes deverão ser objeto de ação de iniciativa da procuradoria jurídica do Município para a busca do seu ressarcimento. Para que haja ciência desse crédito em favor do município, pertinente que se dê ciência da deliberação, acompanhada de cópia dos autos, ao Tribunal de Contas do Estado da Paraíba e ao aludido Município, para as providências que estender pertinente. 
25.	Ante essas considerações, entendo presentes todos os fundamentos para o julgamento pela irregularidade das contas, com condenação, em débito solidário dos Srs. Thiago Pereira de Souza Soares e Domingos Sávio Maximiano Roberto e da empresa Compecc Engenharia, Comércio e Construções Ltda. pelas quantias apuradas nos autos e de acordo com o rateio efetivado, nos termos das tabelas constantes nos tens 15 a 17, da instrução à Peça 44.
26.	Considerando que não ocorreu a prescrição da pretensão punitiva, pois consoante apontado pela Secex-RJ, foram consideradas as datas de pagamentos ocorridos entre os dias 24/11/2010 a 24/10/2013, e parecer do titular da unidade técnica que autorizou a realização da citação dos responsáveis foi exarado em 12/9/2017 (Peça 12) , isto é, em prazo inferior a dez anos, nos termos do Acórdão 1441/2016-TCU-Plenário , entendo adequado a aplicação da multa positivada no art. 57 da Lei Orgânica deste Tribunal aos responsáveis, cujos valores fixo nos valores a seguir especificados:
	Responsáveis
	Valor (R$) 

	Thiago Pereira de Souza Soares 
	600.000,00

	Domingos Sávio Maximiano Roberto
	35.000,00

	Compecc Engenharia, Comércio e Construções Ltda.
	185.000,00

27.	Entendo adequado, também, autorizar antecipadamente, caso venha a ser solicitado, o pagamento das dívidas em até 36 (trinta e seis) parcelas mensais sucessivas, a primeira a vencer em 15 (quinze) dias após a notificação e as demais a cada 30 (trinta) dias, com a incidência dos devidos encargos legais sobre cada uma delas e com o alerta de que a falta de comprovação de recolhimento de qualquer parcela acarretará vencimento antecipado do saldo devedor. 
28.	Por fim, acompanho o entendimento do MPTCU, no sentido de considerar que as irregularidades apuradas e os fundamentos da análise não justificam a aplicação da sanção de inabilitação para o exercício de cargo em comissão ou função de confiança no âmbito da Administração Pública Federal, prevista no art. 60, da Lei 8.443/1992, aos Srs. Thiago Pereira de Souza Soares e Domingos Sávio Maximiano Roberto.
	Ante o exposto, VOTO por que o Tribunal adote a deliberação que ora submeto à apreciação deste Colegiado.
TCU, Sala das Sessões Ministro Luciano Brandão Alves de Souza, em.
AROLDO CEDRAZ 
Relator